【裁判字號】    99,行專訴,24
【裁判日期】    990617
【裁判案由】    新型專利舉發
【裁判全文】
智慧財產法院行政判決
                                    99年度行專訴字第24號
                                    99年5月20日辯論終結
原      告  甲○○
被      告  經濟部智慧財產局
代  表  人  乙○○（局長）
訴訟代理人  丁○○
參  加  人  世陽企業股份有限公司
代  表  人  丙○○
上列當事人間因發明專利舉發事件，原告不服經濟部中華民國99
年1 月27日經訴字第09906050890 號訴願決定，提起行政訴訟。
本院判決如下：
    主  文
原告之訴駁回。
訴訟費用由原告負擔。
    事實及理由
一、事實概要
    緣參加人世陽企業股份有限公司前於93年8 月13日以「發光
    警示燈改良」向被告申請新型專利，經被告編為第93212865
    號進行形式審查准予專利後，發給新型第M262398 號專利證
    書（下稱系爭專利）。嗣原告以其違反專利法第94條第4 項
    之規定，對之提起舉發，案經被告審查，於98年10月5 日以
    （98）智專三(二)04087 字第09820623280 號專利舉發審定書
    為「舉發不成立」之處分。原告不服，提起訴願，經遭決定
    駁回，遂向本院提起行政訴訟。本院因認本件訴訟之結果，
    倘認訴願決定及原處分應予撤銷，參加人之權利或法律上利
    益將受損害，乃依行政訴訟法第42條第1 項規定，依職權裁
    定命其獨立參加本件被告之訴訟。
二、原告主張：
  (一)系爭專利申請專利範圍第1 項內容為：「1.一種發光警示燈
    改良，其包括一基本座體及一前罩蓋，其中：該基本座體，
    係至少設有一發光元件，且該前罩蓋，係大體對應該基本座
    體的透明蓋體；其改良係在於：至少一來光反射元件，係一
    來光反射片，並不阻擋發光元件顯露的裝設於基本座體與前
    罩蓋間者。」；參照證據2 第1 圖所示，證據2 設有一基本
    座體1 及一前罩蓋6 ，該基本座體上設有發光元件2 、3 ，
    而該前罩蓋係透明蓋體，且該透明蓋體係大於基本座體，是
    以，請求項1 之結構僅剩來光反射元件尚未揭示。
  (二)續參照證據3 ，證據3 申請專利範圍第1 項載：「一種可增
    投射強度之光源結構改良，其至少包括：至少一光源體，可
    產生照明之光線；至少一反射板…以將光源體之光線朝預設
    方向反射；至少一發散透光片…可將光線加以適當折射發散
    ，…聚焦透光片…可使光線集中而自然增加投射強度者。」
    ，配合參照證據3 第1 圖及第4 圖，證據3 第4 圖係第三煞
    車燈實施例，由文字與圖示可知，證據3 設有一「可將光線
    加以適當折射發散」之來光反射元件35（發散透光片），且
    證據3 亦具有與證據2 具相同結構功效的發光元件21（光源
    體）、折射元件1 （反射板）、前罩蓋46（聚焦透光片），
    顯見證據3 與證據2 互具有能組合之共通性，故系爭專利請
    求項1 之全部技術特徵為證據2 與證據3 之技術特徵之組合
    ；是以，系爭專利所屬技術領域中具有通常知識者只要將證
    據3 之光源體21、反射板1 、聚焦透光片46，與證據2 之基
    本座體１、前罩蓋6 、發光元件2 、3 兩相參照組合，便可
    得到系爭專利申請專利範圍第1 項技術內容中所定義之相同
    結構，並達成加強自體光源向外投射，及將外部光源反射之
    雙重功效，故系爭專利有違專利法第94條第4 項規定等情。
  (三)並聲明求為判決撤銷訴願決定及原處分，並命被告對於系爭
    專利應作成舉發成立撤銷專利權之處分。
三、被告則以：
  (一)證據2 、3 皆未見揭露相當於系爭專利申請專利範圍第1 項
    界定之不阻擋發光元件顯露之裝設於基本座體與前罩蓋間之
    來光反射元件(40)，而無系爭專利申請專利範圍第1 項除可
    強化發光元件(13)之照射強度外，尚可反射外部來光之警示
    作用之功效，有不同之構造及功效，實難謂系爭專利申請專
    利範圍第1 項為其所屬技術領域中具有通常知識者，依證據
    2 、3 之先前技術顯能輕易完成者，故證據2 、3 之組合不
    足證明系爭專利申請專利範圍第1 項不具進步性。
  (二)起訴理由雖稱證據3 揭露「可將光線加以適當折射發散」之
    發散透光片(35)相當於系爭專利申請專利範圍第1 項界定之
    來光反射元件(40)，惟查證據3 揭露之發散透光片(35)係遮
    覆於光源體(21)上適當高度之位置，已阻擋光源體(21)顯露
    ，此與系爭專利申請專利範圍第1 項界定之來光反射元件(4
    0)係不阻擋發光元件顯露為不同構造，且證據3 僅揭露該發
    散透光片(35)係將「內部」之光源體(21)發出之光線產生漫
    射之作用，未見揭示有系爭專利申請專利範圍第1 項界定之
    來光反射元件(40)可將「外部」之來光反射之作用，故起訴
    理由尚無可採等語，資為抗辯。
  (三)並聲明求為判決駁回原告之訴。
四、得心證之理由：
  (一)按凡利用自然法則之技術思想，對物品之形狀、構造或裝置
    之創作，而可供產業上利用之新型者，得依法申請取得新型
    專利，為專利法第93條及第94條第1 項前段所規定。又新型
    如「為其所屬技術領域中具有通常知識者依申請前之先前技
    術顯能輕易完成時」，不得依本法申請取得新型專利，復為
    同法第94條第4 項所明定。而對於獲准專利權之新型，任何
    人認有違反專利法第93條至第96條之規定者，得附具證據，
    向專利專責機關提起舉發。從而，系爭專利有無違反專利法
    情事而應撤銷其新型專利權，依法應由舉發人附具證據證明
    之，倘其證據不足以證明系爭專利有違前揭專利法之規定，
    自應為舉發不成立之處分。
  (二)系爭新型專利案，申請專利範圍共7 項，第1 項為獨立項，
    其餘為附屬項，其內容為：
  1.一種發光警示燈改良，其包括一基本座體及一前罩蓋，其中
    ：該基本座體，係至少設有一發光元件，且該前罩蓋，係大
    體對應該基本座體的透明蓋體；其改良係在於：至少一來光
    反射元件，係一來光反射片，並不阻擋發光元件顯露的裝設
    於基本座體與前罩蓋間者。
  2.如申請專利範圍第1 項所述之發光警示燈改良，其中，該來
    光反射元件設置複數個穿越部，該穿越部供該發光元件穿過
    。
  3.如申請專利範圍第1 項所述之發光警示燈改良，其中，該電
    力供應單元係設至少一個直流電池者。
  4.如申請專利範圍第1 項所述之發光警示燈改良，其中，該電
    路板至少設有一發光元件控制電路者。
  5.如申請專利範圍第1 項所述之發光警示燈改良，其中，該發
    光元件係設至少一個LED 者。
  6.如申請專利範圍第1 項所述之發光警示燈改良，又包括：一
    折射元件，係對應複數個發光元件形成複數個通過部，該發
    光元件大體延伸在該折射元件與前罩蓋間者。
  7.如申請專利範圍第1 項所述之發光警示燈改良，其中，該前
    罩蓋的外表面概呈一圓弧面，且該前罩蓋內表面形成至少一
    個半球弧部，該發光元件發光時，該折射元件與該半球弧部
    係強化光線在該基本座體與前罩蓋內的明亮度。
  (三)原告所提舉發證據2 為92年7 月11日公告之第90223691號「
    車輛邊燈之燈具結構改良（一）」專利案（其相關圖示如附
    圖二所示）；證據3 為89年2 月21日公告之第88202286號「
    可增投射強度之光源結構改良」專利案（其相關圖示如附圖
    三所示）；證據4 為85年7 月21日公告之第84218077號「安
    全警示燈之反光片結構改良」專利案。舉發理由以證據2 及
    3 之組合主張系爭專利申請專利範圍第1 、2 、5 、7 項不
    具進步性，以證據2 、3 及4 之組合主張系爭專利申請專利
    範圍第3 、4 、6 項不具進步性。
  (四)查證據2 揭露之燈具結構，設有一底板(1) 及一燈罩(6) ，
    該底板上設有燈管及LED 燈組(2、3)。而證據3 第1 、2 圖
    揭露之結構包括：反射板(1) 、光源體(2) 、發散透光片(3
    ) 及聚焦透光片(4) ；反射板佈設於光源體之基部；發散透
    光片遮覆於光源體上適當高度之位置，其表面設置複數錐形
    之尖突部(31)而形成凹凸不平之結構，可將光線適當折射發
    散；聚焦透光片貼設於發散透光片外側，其表面配合光源體
    間距相對設有複數凸弧部(41)，可使光線集中而自然增加投
    射強度者；第4 圖則揭露直接將光源體設於第三煞車燈之殼
    體(6) 內，並以一具尖突部(351) 之發散透光片(35)與一具
    凸弧部(461) 之聚焦透光片(46)分別由內而外遮蓋殼體(6)
    之開口部位，藉該發散透光片與聚焦透光片產生之漫射穿透
    與聚焦之作用，使第三煞車燈向外形成增強投射之警示作用
    。證據2 、3 皆未見揭露有相當於系爭專利申請專利範圍第
    1 項界定之不阻擋發光元件顯露的裝設於基本座體與前罩蓋
    間之來光反射元件(40)，而無如系爭專利除可強化發光元件
    (13)的照射強度外，尚可反射外部來光之警示作用之功效，
    有不同之構造及功效，實難謂系爭專利申請專利範圍第1 項
    為其所屬技術領域中具有通常知識者依證據2 、3 之先前技
    術顯能輕易完成者，故證據2 、3 之組合不足以證明系爭專
    利申請專利範圍第1 項不具進步性。
  (五)原告雖訴稱證據3 揭露「可將光線加以適當折射發散」之發
    散透光片(35)相當於系爭專利申請專利範圍第1 項界定之來
    光反射元件(40)云云。惟查證據3 揭露之發散透光片係遮覆
    於光源體(21)上適當高度之位置，已阻擋光源體顯露，此與
    系爭專利申請專利範圍第1 項界定之來光反射元件係不阻擋
    發光元件顯露為不同構造，且證據3 僅揭露該發散透光片係
    將「內部」之光源體發出之光線產生漫射之作用，未見揭示
    有如系爭專利申請專利範圍第1 項界定之來光反射元件可將
    「外部」之來光反射之作用，二者之功效目的亦不相同，是
    所訴核無可採。
  (六)在證據2 及3 之組合不足以證明系爭專利申請專利範圍第1
    項不具進步性之情況下，自不足以證明依附其上並作進一步
    界定之第2 、5 、7 項等附屬項不具進步性；另證據2 、3
    及4 之組合亦不足證明第3 、4 、6 項等附屬項不具進步性
    ，原告於訴願及起訴對此部分均未表示不服之理由，茲不再
    予以論究。
五、綜上所述，被告認系爭專利並未違反專利法第94條第4 項規
    定，所為舉發不成立之處分，洵無違誤，訴願決定予以維持
    ，核無不合。原告訴請撤銷訴願決定及原處分，並命被告對
    於系爭專利應作成舉發成立撤銷專利權之處分，為無理由，
    應予駁回
六、據上論結，本件原告之訴為無理由，依智慧財產案件審理法
    第1 條，行政訴訟法第98條第1 項前段，判決如主文。
中    華    民    國    99     年    6    月    17    日
                    智慧財產法院第二庭
                          審判長法  官  陳國成
                                法  官  蔡惠如
                                法  官  陳忠行
以上正本係照原本作成。
如不服本判決，應於送達後20日內，向本院提出上訴狀並表明上
訴理由，如於本判決宣示後送達前提起上訴者，應於判決送達後
20日內補提上訴理由書（須按他造人數附繕本）。
中    華    民    國    99     年    6    月    17    日
                                書記官  陳士軒


司法院資訊處製作；財團法人民間司法改革基金會備份。
